【裁判字號】    98,重訴,68
【裁判日期】    981130
【裁判案由】    撤銷信託行為
【裁判全文】
臺灣臺北地方法院民事判決              98年度重訴字第68號
原      告  華南商業銀行股份有限公司
法定代理人  王濬智
訴訟代理人  乙○○
被      告  甲○○
兼  訴  訟
代  理  人  丁○○
上列當事人間請求撤銷信託行為事件，本院於民國98年11月18日
言詞辯論終結，判決如下：
    主  文
被告甲○○與被告丁○○間就附表一所示之不動產，於民國九十
七年三月六日所為之信託行為應予撤銷。
被告丁○○應將附表一所示之不動產，經臺北市大安地政事務所
於民國九十七年三月十一日以信託為登記原因所為之所有權移轉
登記應予塗銷。
訴訟費用新臺幣貳拾萬貳仟元由被告連帶負擔。
    事實及理由
一、原告法定代理人原為丙○○，嗣於訴訟進行中之民國98年7
    月1日變更為王濬智，並經其具狀聲明承受訴訟（見卷(二)第
    3頁），經核於法相符，應予准許。
二、被告丁○○經合法通知，未於最後言詞辯論期日到場，核無
    民事訴訟法第386條各款所列情形，爰依原告之聲請，由其
    一造辯論而為判決。
三、原告起訴主張：訴外人天才文化事業股份有限公司（下稱天
    才公司）分別於96年4月27日及96年9月14日，向原告為以下
    借款：新臺幣（下同）250萬元，本金於97年4月27日到期
    一次償還，利息按原告公告之貨幣市場（90天期）利率加碼
    1.724％按月計付。250萬元，本金於97年4月27日到期一
    次償還，利息按原告公告之貨幣市場（90天期）利率加碼1.
    724％按月計付。250萬元，本金於97年9月14日到期一次
    償還，利息按原告公告之貨幣市場（90天期）利率加碼1.72
    4％按月計付。250萬元，本金於97年4月27日到期一次償
    還，利息按原告公告之貨幣市場（90天期）利率加碼1.724
    ％按月計付，又上開借款如遲延給付本金或利息時，除視為
    全部到期外，另加計逾期在6個月以內部分，按上開利率10
    ％，逾期超過6個月部分，按上開利率20％計算之違約金，
    被告甲○○則為上開借款之連帶保證人。惟天才公司上開
    、借款已於97年4月27日到期，並未清償，、借款僅
    繳息至97年4月13日止，即未再依約繳納，迄今未清償，依
    約定債務應視同全部到期，天才公司共積欠原告本金1,000
    萬元，及如附表二所示之利息、違約金，被告甲○○應負連
    帶清償責任。詎被告甲○○於97年3月6日，將其所有如附表
    一所示之不動產，以信託方式移轉所有權予被告丁○○，顯
    有害於被告甲○○之債權人即原告之權利，為此依信託法第
    6條規定訴請撤銷該信託行為，並塗銷如附表一所示不動產
    之所有權移轉登記。並聲明：如主文第1、2項所示。
四、被告之抗辯：
  (一)被告甲○○信託時並非債務人，係天才公司之連帶保證人：
    原告主張天才公司於97年4月27日起迄今皆未還款，即自認
    被告甲○○於97年3月間辦理本件信託行為「信託時」並非
    原告之債務人。
  (二)被告甲○○信託時並非無資力：
    被告丁○○於接受被告甲○○之委託辦理信託時，即要求被
    告甲○○應提供其並非無資力之證明文件，而依被告甲○○
    95年度綜合所得稅各類所得資料清單及財產歸屬清單所示，
    被告甲○○95年度所得有9筆共計2,587,604元，財產部分有
    房屋2筆、土地10筆、田賦10筆、高級轎車1輛、投資9筆，
    財產價值總計100,125,999元及高級轎車1輛，由此可知，被
    告甲○○辦理本件信託時顯有資力，且無詐害可能。
  (三)被告丁○○受委託本件信託目的，係為償還委託人之債務，
    非為損害債權人之債權：
    本件信託行為係為防止信託財產遭委託人債權人不當強制執
    行，造成信託財產價值減損，此有雙方簽訂之信託合約條款
    內容可證，倘若本件由原告恣意主張撤銷權，不啻鼓勵權利
    濫用，且妨害受託人妥善管理、改良信託財產之權能。並聲
    明：原告之訴駁回。
五、兩造不爭執之事實：
  (一)天才公司分別於96年4月27日及96年9月14日向原告借款4筆
    ：新臺幣（下同）250萬元，本金於97年4月27日到期一次
    償還，利息按原告公告之貨幣市場（90天期）利率加碼1.72
    4％按月計付。250萬元，本金於97年4月27日到期一次償
    還，利息按原告公告之貨幣市場（90天期）利率加碼1.724
    ％按月計付。250萬元，本金於97年9月14日到期一次償還
    ，利息按原告公告之貨幣市場（90天期）利率加碼1.724％
    按月計付。250萬元，本金於97年4月27日到期一次償還，
    利息按原告公告之貨幣市場（90天期）利率加碼1.724％按
    月計付，被告甲○○為上開4筆借款之連帶保證人。
  (二)被告甲○○於97年3月6日將其所有如附表一所示之不動產，
    以信託為由移轉所有權予被告丁○○，並於同年月11日辦理
    登記完畢。
  (三)原告曾對天才公司提起訴訟，經臺灣板橋地方法院97年度重
    訴字第241號判決勝訴確定，並以該確定判決為執行名義向
    臺灣板橋地方法院民事執行處對天才公司之財產聲請強制執
    行中。
六、本件應探究者為：(1)信託行為時原告是否為被告甲○○之債
    權人？(2)如是，本件信託行為是否有害於被告甲○○債權人
    之權利？茲分述如下：
  (一)按保證債務之所謂連帶，係指保證人與主債務人負同一債務
    ，對於債權人各負全部給付之責任者而言，此就民法第272
    條第1項規定連帶債務之文義參照觀之甚明（最高法院45年
    台上字第1426號判例參照），又連帶債務之債權人，依民法
    第273條第1項規定，得對債務人中之1人或數人或其全體，
    同時或先後請求全部或一部之給付。被告甲○○既於96年4
    月27日及96年9月14日為天才公司與原告間4筆借款之連帶保
    證人，依上說明，被告甲○○所負責任與借款人天才公司相
    同，原告得同時或先後向被告甲○○請求全部或一部之給付
    ，是被告甲○○於96年4月27日、96年9月14日為連帶保證人
    時即為原告之債務人，被告辯稱：被告甲○○於97年3月間
    辦理本件信託行為時並非原告之債務人等語，誠對連帶保證
    人之法律上責任顯有誤解，殊非可採。
  (二)次按信託行為有害於委託人之債權人權利者，債權人得聲請
    法院撤銷之，信託法第6條第1項規定明確，而所謂有害於債
    權人之權利，乃指因信託行為而使債權不能獲得清償之情形
    。經查：天才公司就系爭4筆借款有不能清償本金、利息之
    情事，借款人天才公司及連帶保證人何貞儀、張秋紅、被告
    甲○○因此就附表二所示之本金、利息、違約金須負連帶清
    償責任乙節，有原告提出之臺灣板橋地方法院97年度重訴字
    第241號民事判決、判決確定證明書在卷可按（見卷(一)第19
    至23頁），嗣原告以該確定判決為執行名義，向臺灣板橋地
    方法院民事執行處對天才公司、何貞儀、張秋紅、被告甲○
    ○之財產聲請強制執行，亦因現無財產可供執行而發給債權
    憑證，有臺灣板橋地方法院債權憑證足參（見卷(二)第30、31
    頁），足徵原告就系爭4筆借款之債權確有不能獲得清償之
    情形。再者，依原告所提出臺灣票據交換所出具之被告甲○
    ○票據信用資料查覆單所示（見卷(一)第120、121頁），被告
    甲○○於97年3月4日起即因存款不足而有陸續退票情形，於
    97年3月21日被列為拒絕往來戶迄今尚未解除，然被告甲○
    ○於97年3月6日與被告丁○○簽訂信託契約，其所有如附表
    一所示之不動產更於97年3月11日移轉登記予被告丁○○，
    再參以前述原告對被告甲○○強制執行卻不能獲得清償之情
    形，故可認該信託行為顯有使原告之系爭4筆借款債權有不
    能獲得清償之情形，自有害於被告甲○○之債權人權利。至
    被告雖提出被告甲○○95年度綜合所得稅各類所得資料清單
    及財產歸屬清單（見卷(一)第192至195頁）欲證明被告甲○○
    於97年3月6日信託時並非無資力，惟該資料僅能證明被告甲
    ○○於95年度之收入及名下資產情形，況被告甲○○於97年
    3月4日起即有陸續退票之情形，如被告甲○○於斯時仍有資
    力，又怎會容任發生退票而使其票據信用紀錄不良？故被告
    就此所辯亦不足取。
  (三)此外，信託法第6條第1項規定以信託行為有害於委託人之債
    權人權利即足當之，與信託行為當事人之主觀目的（是否要
    詐害債權）無涉，是被告所辯：本件信託目的係為償還委託
    人之債務，非為損害債權人之債權等語，縱然為真，亦不足
    為有利於被告之認定，併此敘明。
七、綜上，本件信託行為確有害於被告甲○○債權人之權利，從
    而，原告依信託法第6條規定訴請撤銷被告2人間之信託行為
    ，並類推適用民法第244條第4項規定訴請被告丁○○塗銷如
    附表一所示不動產之所有權移轉登記，為有理由，應予准許
    。
八、本件事證已臻明確，兩造其餘攻防方法及所提證據，業經審
    酌，核與本件判決結果無影響，爰不逐一論述，併此敘明。
九、據上論結，本件原告之訴為有理由，依民事訴訟法第385條
    第1項前段、第85條第2項，判決如主文。
中    華    民    國    98    年    11    月    30    日
                  民事第四庭  法  官  張文毓
以上正本係照原本作成。
如對本判決上訴，須於判決送達後20日內向本院提出上訴狀（須
附繕本）。
中    華    民    國    98    年    11    月    30    日
                              書記官  賴敏慧
附表一：
1.臺北市○○區○○段一小段613地號土地（地目建、面積6平方
  公尺），權利範圍10000分之105。
2.臺北市○○區○○段一小段614地號土地（地目建、面積312平
  方公尺），權利範圍10000分之105。
3.臺北市○○區○○段一小段616地號土地（地目建、面積1,496
  平方公尺），權利範圍10000分之105。
4.臺北市○○區○○段一小段618地號土地（地目建、面積701平
  方公尺），權利範圍10000分之105。
5.臺北市○○區○○段一小段620地號土地（地目建、面積208平
  方公尺），權利範圍10000分之105。
6.臺北市○○區○○段一小段1394地號房屋（門牌號碼：臺北市
  ○○區○○路1段75巷7號8樓之3），權利範圍全部。
附表二：
┌──┬───────┬─────┬─────┬───────┬────┬──────────────────┐
│    │              │          │          │              │        │    違約金計算期間及利率            │
│編號│債權本金（新臺│  借款日  │  到期日  │ 利息計算期間 │ 利  率 ├────────┬─────────┤
│    │幣）          │          │          │              │（年息）│逾期在6個月以內 │逾期超過6個月部分 │
│    │              │          │          │              │        │部分，按左列利率│，按左列利率20％  │
│    │              │          │          │              │        │10％            │                  │
├──┼───────┼─────┼─────┼───────┼────┼────────┼─────────┤
│ 1  │   250萬元    │96年4月27 │97年4月27 │自97年4月27日 │ 4.465％│自97年5月27日起 │自97年11月27日起至│
│    │              │日        │日        │起至清償日止  │        │至97年11月26日止│清償日止          │
│    │              │          │          │              │        │                │                  │
│    │              │          │          │              │        │                │                  │
├──┼───────┼─────┼─────┼───────┼────┼────────┼─────────┤
│ 2  │   250萬元    │同上      │同上      │自97年4月27日 │ 4.465％│自97年5月27日起 │自97年11月27日起至│
│    │              │          │          │起至清償日止  │        │至97年11月26日止│清償日止          │
│    │              │          │          │              │        │                │                  │
├──┼───────┼─────┼─────┼───────┼────┼────────┼─────────┤
│ 3  │   250萬元    │96年9月14 │97年9月14 │自97年4月14日 │ 4.454％│自97年5月14日起 │自97年11月14日起至│
│    │              │日        │日        │起至清償日止  │        │至97年11月13日止│清償日止          │
│    │              │          │          │              │        │                │                  │
├──┼───────┼─────┼─────┼───────┼────┼────────┼─────────┤
│ 4  │   250萬元    │同上      │同上      │自97年4月14日 │ 4.454％│自97年5月14日起 │自97年11月14日起至│
│    │              │          │          │起至清償日止  │        │至97年11月13日止│清償日止          │
│    │              │          │          │              │        │                │                  │
└──┴───────┴─────┴─────┴───────┴────┴────────┴─────────┘

司法院資訊處製作；財團法人民間司法改革基金會備份。
